【裁判字號】    98,消債抗,179
【裁判日期】    980909
【裁判案由】    更生事件
【裁判全文】
臺灣臺北地方法院民事裁定           98年度消債抗字第179號
抗  告  人  甲○○
代  理  人  沈以軒律師
上列抗告人因消費者債務清理條例更生事件，對於中華民國98年
4月29日本院98年度消債更字第51號裁定提起抗告，本院裁定如
下：
    主  文
抗告駁回。
抗告程序費用新臺幣壹仟元由抗告人負擔。
    理  由
一、按債務人不能清償債務或有不能清償之虞者，得依本條例所
    定更生或清算程序，清理其債務；債務人對於金融機構因消
    費借貸、自用住宅借款、信用卡或現金卡契約而負債務，在
    聲請更生或清算前，應提出債權人清冊，以書面向最大債權
    金融機構請求協商債務清償方案，並表明共同協商之意旨，
    消費者債務清理條例（以下消債條例）第3條、第151條第1
    項分別定有明文。次按聲請更生或清算不合程式或不備其他
    要件者，法院應以裁定駁回之，但其情形可以補正者，法院
    應定期間先命補正，復為消債條例第8條所明定。
二、抗告意旨略以：伊因負債高達新台幣（下同）162萬4,187元
    ，而曾於民國97年8月21日依消債條例第151條規定，檢具債
    權人清冊等資料向最大債權機構渣打銀行請求前置協商，渣
    打銀行於協商過程中同意以180期、0利率、月付8,804元或
    168期、0利率、月付9,432元之條件償還，惟伊任職於錠嵂
    保險經紀人股份有限公司，每月薪資約2萬2,700元，而配偶
    黃壹宸任職於天鎰保全股份有限公司，每月薪資約3萬元，
    兩人合計5萬2,700元，扣除生活必要費用4萬5,988元（即房
    租費1萬元、膳食費7仟元、市話費530元、手機費1,400元、
    交通費1仟元、勞健保費2,005元、團保費420元、女兒學雜
    費1萬8,000元、所得稅負擔2,563元）後，每月僅餘6,712
    元，經聲請人評估後核屬無法負擔，因而協商不成立。原裁
    定竟認抗告人從未清償過債務，欠缺清償債務之誠意，且於
    更生方案履行期間，所得清償之數額相較於所負債務顯不相
    當，無更生實益，而駁回抗告人更生之聲請，容有謬誤，爰
    提起本件抗告，並聲明：原裁定廢棄，應准許抗告人更生之
    聲請。
三、經查：
(一)、按消債條例第151條第1項所規定之前置協商程序，其立法理
    由揭示：「債務人受法院裁定開始更生或清算程序者，其生
    活、資格、權利等均將受限制，該等程序係債務清理之最後
    手段，於債務人無法與債權人協商時，始適用更生程序或清
    算程序清理其債務。債務人對於金融機構因消費借貸、自用
    住宅借款、信用卡或現金卡契約而負債務，其法律關係較單
    純明確，金融機構並已訂有債務協商機制，如能協商成立，
    債務人或不須依本條例聲請更生或清算，可疏減法院負擔，
    有效分配司法資源。為使債務人得自主解決其債務，爰設本
    條，明定債務人對於金融機構因消費借貸、自用住宅借款、
    信用卡或現金卡契約而負債務之情形，採行協商前置主義，
    債務人於聲請更生或清算前，應先行提出債權人清冊，以書
    面向其負債務之任一金融機構請求協商債務清償方案。」核
    其立法目的，係為使債務人與多數債權人間能自主解決其債
    務，以疏減法院負擔，有效分配司法資源，遂採行協商前置
    主義，故債務人自應確實經此協商程序，始能聲請更生或清
    算。準此，債務人與債權人於進行協商程序時，如一造當事
    人消極未盡相關協商義務，或實際上並無成立協商真意，即
    難謂已踐履本條例第151條規定之前置協商程序。
(二)、抗告人主張其負債總額為162萬4,187元，無擔保或無優先之
    債務未逾1,200萬元，目前抗告人每月薪資約2萬2,700元，
    而配偶黃壹宸每月薪資則約3萬元，兩人合計5萬2,700元，
    除此之外黃壹宸尚有門牌號碼高雄縣美濃鎮○○里○○街
    282號房屋及坐落土地應有部分之不動產債權15萬8,699元等
    情，業據其提出財產及收入狀況說明書、債權人清冊、財團
    法人金融聯合徵信中心當事人綜合信用報告、財產歸屬資料
    清單、經紀人佣酬清單、薪資轉帳存摺影本等件為證，堪信
    為真實。又抗告人係於97年8月21日向最大債權金融機構渣
    打銀行請求協商，並自訂96期、月付5仟元之還款條件，惟
    渣打銀行所同意之協商條件為：「分180期清償、0利率、每
    月償還8,804元或分168期清償、0利率、每月償還9,432元」
    ，故渣打銀行經綜合評估審查後，於97年12月8日以抗告人
    「無法負擔任何還款條件」為由，致協商不成立，此有抗告
    人於原審法院所提渣打銀行前置協商不成立通知書在卷可稽
    ，亦可認為真實。
(三)、抗告人雖主張每月需負擔水、電、瓦斯費3,072元，並提出
    地址皆係「臺北市○○區○○路113巷95弄61號5樓」之97年
    9月欣湖天然氣公司瓦斯費收據及97年10月臺北自來水事業
    處水費收據、臺灣電力公司電費收據（均影本）為證。惟查
    ，抗告人在原法院提出之房屋租賃契約書，門牌號碼為「臺
    北市○○區○○路113巷95弄61號5樓頂樓」，且該契約第11
    條約定：「電費以該樓層之獨立電表（簽約日電費度數：18
    58），水費、天然瓦斯費以實際居住人口比例計算，由承租
    人（即抗告人）自付。」可推知上開收據，係包含5樓及5樓
    頂樓（即頂樓加蓋）之水、電、瓦斯費，抗告人則需依契約
    約定，逕行計算自付額若干，是抗告人每月所需負擔之水、
    電、瓦斯費，充其量僅應為1,530元【（2個月之電費4,253
    元＋2個月之瓦斯費1,349元＋2個月之水費517元）2 個月
    2戶＝1,530元】。又查，抗告人每月可得薪資已先行將所
    得稅、團保、工會保險扣除，有抗告人98年2月至6月、7月
    至11月之佣酬清單在卷可佐，故不應再列為生活必要支出；
    而交通費部分，抗告人雖有提出其加油時之發票計10 張，
    然依該發票計算結果，其分別於97年11、12月支出680 元、
    265元，縱取支出較高月份計，每月交通費亦僅需680 元，
    則抗告人陳稱每月須負擔交通費1,000元一節，自非可取；
    另抗告人未釋明其有何必要繼續申裝ADSL，否則難以維持基
    本生活條件，是抗告人每月ADSL電路月租費450元之支出，
    亦無必要。
(四)、本件抗告人及其配偶黃壹宸每月薪資合計5萬2,700元，已如
    上述，此金額於支付每月必要支出3萬7,160元（即房租費1
    萬元、膳食費7仟元、市話費80元、手機費1,400元、交通費
    680元、女兒學雜費1萬8,000元）及償還協商債務8,804元或
    9,432元，應綽綽有餘，足見抗告人應有能力依渣打銀行所
    提每月償還8,804元或9,432元之條件清償債務，然抗告人卻
    借詞主張其無法負擔債權人所提出之協商方案，顯係故意不
    願接受足以負擔之還款方案，應屬消極未盡相關協商義務，
    顯然無與渣打銀行成立協商之真意，難謂已踐履本條例第
    151條規定之前置協商程序，且上開欠缺又屬無從補正，抗
    告人本件更生聲請即不符合消費者債務清理條例第151條前
    置協商要件。
四、綜上所述，抗告人之抗告理由，均非可採。原審裁定駁回抗
    告人更生之聲請，尚無違誤。抗告意旨指謫原裁定不當，求
    予廢棄另為裁定，為無理由，應予駁回，爰裁定如主文。
中    華    民    國    98    年    9     月    9    日
              民事第一庭  審判長法  官  陳文正
                                法  官  林春鈴
                                法  官  楊晉佳
上為正本係照原本作成
本件不得再抗告。
中    華    民    國    98    年    9     月    9    日
                                書記官  蘇炫綺


司法院資訊處製作；財團法人民間司法改革基金會備份。
